臺灣高雄地方法院民事判決　　　　　　　100年度訴字第510號
原　　　告　張榮輝
被　　　告　國泰世華商業銀行股份有限公司
法定代理人　汪國華
訴訟代理人　顏芳義
上列當事人間請求塗銷抵押權登記事件，本院於民國100 年8 月
2 日言詞辯論終結，判決如下：
    主  文
原告之訴駁回。
訴訟費用由原告負擔。
    事實及理由
壹、程序方面：
一、按訴狀送達後，原告不得將訴變更或追加他訴，但擴張或減
    縮應受判決事項之聲明者，不在此限，民事訴訟法第255 條
    第1 項第3 款定有明文。本件原告於起訴狀請求判決被告應
    於原告給付新臺幣（下同）427,204 元時，將坐落高雄市○
    ○區○○段461 地號土地權範圍10000 分之27暨其上同段11
    38建號，即門牌號碼高雄市○○區○○路240 巷23弄38號房
    屋（下合稱系爭房地）於民國85年5 月17日經高雄市政府地
    政處楠梓地政事務所（下稱楠梓地政）以專楠字第036740號
    登記，權利價值最高限額240 萬元之抵押權設定登記（下稱
    系爭最高限額抵押權）予以塗銷；嗣就上開訴之聲明減縮為
    被告應於原告給付331,975 元時，將系爭最高限額抵押權予
    以塗銷，核屬減縮應受判決事項之聲明，合於前揭規定，先
    予敘明。
二、查訴外人華僑信託投資股份有限公司（下稱華僑信託）於83
    年5 月間，與訴外人世華聯合商業銀行股份有限公司（下稱
    世華銀行）合併，華僑信託為消滅公司，世華銀行為存續公
    司；又世華銀行嗣於92年6 月26日經財政部核准與原名稱為
    通商業銀行股份有限公司（下稱通商銀）之國泰商業銀
    行股份有限公司（下稱國泰商銀）合併，國泰商銀為消滅銀
    行，世華銀行為存續銀行，合併後更名為國泰世華商業銀行
    股份有限公司（下稱被告）等情，有被告提出原告不爭執（
    見本院卷宗頁64）之合併契約（見本院卷宗頁67至69）、財
    政部92年6 月22日臺財融（二）字第0920028794號函（附於
    本院99年度司拍字第727 號卷宗內）為證，洵堪認定。
貳、實體方面：
一、原告主張：原告與訴外人朱粕醇（原名︰朱男卿）、楊惟存
    於82年間合資購買系爭房地，並共同以系爭房地為擔保設定
    系爭最高限額抵押權予華僑信託，借款200 萬元。原告就系
    爭房地之貸款自82年間起迄今均正常繳款，詎被告竟以朱粕
    醇、楊惟醇於90年至93年間以信用卡、現金卡消費所積欠之
    債務，向本院聲請99年度司拍字第727 號民事裁定後，聲請
    就系爭房地進行拍賣，然被告對朱粕醇、楊惟存之前開無擔
    保債權，並非系爭系爭最高限額抵押權所擔保之範圍，自不
    得據此聲請拍賣系爭房地。另原告欲向被告清償系爭房屋貸
    款餘額331,975 元，並請求被告於清償完畢後出具抵押權清
    償同意書，惟被告竟以系爭最高限額抵押權尚應擔保訴外人
    朱粕醇、楊惟存2 人之無擔保債務為由而予以拒絕，為此，
    提起本件訴訟等情。並聲明︰被告應於原告給付331,975 元
    時，將系爭房地之系爭最高限額抵押權設定登記予以塗銷。
二、被告則以︰系爭房地係由原告及朱粕醇、楊惟存共同設定系
    爭最高限額抵押權予被告，用以擔保其等3 人對被告所負一
    切債務，而依其等所簽立之授信約定書第5 條約定，其等3
    人中任1 人如有任何債務不依約清償本金或付息者，被告得
    隨時主張債務到期並行使抵押權；今朱粕醇、楊惟存對被告
    尚有信用卡，現金卡等債務未依約還款，被告即得依前開約
    定主張系爭房地之借款亦全部到期，並聲請拍賣系爭房地，
    縱原告清償系爭房地之貸款，惟朱粕醇、楊惟存非僅積欠被
    告房屋貸款，系爭最高限額抵押權仍存有已屆期之擔保債權
    且未受清償，原告尚不得請求塗銷登記，是原告主張為無理
    由等語，資為抗辯。並聲明：駁回原告之訴。
三、兩造不爭執之事項：
  (一)原告與朱粕醇、楊惟存於82年間以系爭房地為擔保，共同設
    定系爭最高限額抵押權予華僑信託，借款200 萬元，並定有
    借據、約定書。
  (二)原告與朱粕醇、楊惟存就系爭房地之貸款，自82年起迄今均
    正常繳款，截至100 年8 月2 日最後言詞辯論期日止，尚餘
    本金319,080 元及自100 年7 月6 日起之約定利息，尚未償
    付。
  (三)楊惟存前曾向通商銀申請領用信用卡，至91年8 月7 日尚
    有本金76,164元，及其中73,652元自翌日起至清償日止，按
    週年利率19.89%計算之利息，並按每月以600 元計算之違約
    金等債務尚未清償，經被告向本院聲請發支付命令（91年度
    促字第78853 號）確定，且向本院聲請核發債權憑證（96年
    度11月5 日雄院鳴96執瑞字第111030號）。
  (四)朱粕醇曾先後向通商銀、被告申請領用信用卡，並向被告
    申請簡易通信貸款、領用現金卡，以及為償還現金卡債務，
    向被告申請餘額分期攤還而簽發面額226,786 元之本票；至
    98年2 月2 日尚有本金141,453 元，及其中121,965 元自98
    年2 月3 日起至清償日止，按週年利率19.7% 計算之利息，
    本票債權60,128元，及自97年9 月6 日起至清償日止，按週
    年利率8%計算之利息等債務尚未清償，迭經被告分別以本院
    98年度司促字第7947號支付命令暨確定證明、臺灣臺北地方
    法院97年度票字第37745 號民事裁定暨確定證明，向本院聲
    請核發債權憑證（99年1 月21日雄院高98司執教字第58054
    號、第14110 號）。
  (五)楊惟存、朱粕醇因對被告仍積欠有前開信用卡、現金卡等債
    務尚未清償完畢，被告遂以此為由，向本院聲請拍賣系爭房
    地。
四、是以，本件兩造間之爭點厥為：(一)系爭最高限額抵押權之擔
    保範圍，是否及於朱粕醇、楊惟存對被告前開信用卡、現金
    卡債務？(二)原告主張其清償系爭房地之貸款餘額後，被告應
    塗銷系爭最高限額抵押權之登記，有無理由？
五、查系爭最高額抵押權係於82年間設定登記，已如前述，可見
    系爭最高限額抵押權係在96年9 月28日施行修正後民法第88
    1 條之1 規定前所設定，而依該法第881 條之1 第1 項、第
    2 項規定：「稱最高限額抵押權者，謂債務人或第三人提供
    其不動產為擔保，就債權人對債務人一定範圍內之不特定債
    權，在最高限額內設定之抵押權。」「最高限額抵押權所擔
    保之債權，以由一定法律關係所生之債權或基於票據所生之
    權利為限。」其中第2 項之規定，依民法物權編施行法第17
    條之反面規定，於民法物權編修正施行前設定之最高限額抵
    押權，並不適用。
六、系爭最高限額抵押權之擔保範圍，是否及於朱粕醇、楊惟存
    對被告前開信用卡、現金卡等債務？
  (一)按「所謂最高限額之抵押契約，係指所有人提供抵押物，與
    債權人訂立在一定金額之限度內，擔保現在已發生及將來可
    能發生之債權之抵押權設定契約而言。此種抵押權所擔保之
    債權，除訂約時已發生之債權外，即將來發生之債權，在約
    定限額之範圍內，亦為抵押權效力所及。雖抵押權存續期間
    內已發生之債權，因清償或其他事由而減少或消滅，原訂立
    之抵押契約依然有效，嗣後在存續期間內陸續發生之債權，
    債權人仍得對抵押物行使權利。此種抵押契約如未定存續期
    間，其性質與民法第七百五十四條第一項所定就連續發生之
    債務為保證而未定有期間之保證契約相似，類推適用同條項
    規定，抵押人固得隨時通知債權人終止抵押契約，對於終止
    契約後發生之債務，不負擔保責任。反之，此種抵押契約定
    有存續期間者，訂立契約之目的，顯在擔保存續期間內所發
    生之債權，凡在存續期間所發生之債權，皆為抵押權效力所
    及，於存續期間屆滿前所發生之債權，債權人在約定限額範
    圍內，對於抵押物均享有抵押權，除債權人拋棄為其擔保之
    權利外，自無許抵押人於抵押權存續期間屆滿前，任意終止
    此種契約。縱令嗣後所擔保之債權並未發生，僅債權人不得
    就未發生之債權實行抵押權而已，非謂抵押人得於存續期間
    屆滿前終止契約而享有請求塗銷抵押權設定登記之權利。」
    最高法院著有66年臺上字第1097號判例要旨足資參照。查原
    告、朱粕醇、楊惟存與華僑信託於82年間設定系爭最高限額
    抵押權所擔保之債權範圍，係擔保債務人即原告及朱粕醇、
    楊惟存於存續期間即82年6 月23日起至112 年6 月22日止，
    以於最高限額240 萬元內，現在、過去及將來所成立之借款
    （另立借據、或（及）透支約據、或（及）本票、或（及）
    約定書或（及）委任保證契約等作為本契約書之附件，各該
    附件之規定其效力同於本契約），以及其他一切債務及其利
    息、遲延利息、違約金、實行抵押權費用，以及因債務不履
    行而發生之全部損害賠償等情，有前開借據之其他特約事項
    在卷（見本院卷宗頁32）可稽，揆諸前揭最高法院有關民法
    物權編修正前之判例要旨所樹立法則，不以由一定法律關係
    所生之債權或基於票據所生之權利為必要，洵堪認定。
  (二)次按原債權確定前，最高限額抵押權之抵押權人或債務人為
    法人而有合併之情形者，抵押人得自知悉合併之日起相當期
    間內，請求確定原債權，俾以減少抵押人之責任。準此，抵
    押人請求確定原債權乃其權利，非其義務，自不得僅因為抵
    押權人之法人有合併而改變，肇致加重抵押人之責任，則就
    最高限額抵押權於確定前之擔保物權言，除該法人合併後，
    當事人另有訂定變更擔保債權範圍之契約外，此擔保物權不
    應及於抵押人在該法人合併前另向抵押權人（例如合併後為
    消滅法人）以外之人（例如合併後為存續法人）所負未經設
    定物上擔保之債務，以保護抵押人之利益。查楊惟存、朱粕
    醇均於系爭最高限額抵押權設定後，另與抵押權人以外之人
    即通商銀、國泰商銀或合併後之被告成立使用信用卡、現
    金卡、消費借貸或本票等法律關係而各自負擔未經設定物上
    擔保之債務，華僑信託雖因與世華銀行合併而消滅，而世華
    銀行復與原名稱通商銀之國泰商銀合併而存續，並更名為
    被告公司，惟揆之上揭說明，對於抵押人即原告及楊惟存、
    朱粕醇等人，本得先後知悉於各該次法人合併時請求確定系
    爭最高限額抵押權所擔保之原債權，以減少抵押人之責任，
    但非屬原告及楊惟存、朱粕醇等人之義務，殊難因抵押權人
    先後發生數次法人合併而加重抵押人之責任；是故，系爭最
    高限額抵押權所擔保之債權範圍，自不及於朱粕醇、楊惟存
    分別對通商銀、國泰商銀或被告所積欠之前開信用卡、現
    金卡等債務，至為明灼。
七、原告主張其清償系爭房地之貸款餘額後，被告應塗銷系爭最
    高限額抵押權之登記，有無理由？
  (一)按最高限額抵押契約定有存續期間者，其期間雖未屆滿，然
    若其擔保之債權所由生之契約已合法終止或因其他事由而消
    滅，且無既存之債權，而將來亦確定不再發生債權，其原擔
    保之存續期間內所可發生之債權，已確定不存在，依抵押權
    之從屬性，應許抵押人請求抵押權人塗銷抵押權設定登記（
    最高法院著有83年臺上字第1055號判例要旨參照）。查系爭
    最高限額抵押權所擔保之債權範圍不及於朱粕醇、楊惟存分
    別對通商銀、國泰商銀或被告所積欠之前開信用卡、現金
    卡等債務，已如前述，則被告於99年間遽以朱粕醇、楊惟存
    之此等債務尚未清償為由，即於系爭最高限額抵押權之存續
    期間即自82年6 月23日起至112 年6 月22日，向本院聲請拍
    賣系爭房地以確定實行抵押債權云云，而系爭房地之貸款債
    務雖未完全清償，但悉已遵期攤還各該期本息，系爭最高限
    額抵押權並無其他得確定原債權之事由，足徵被告聲請裁定
    拍賣系爭房地，即屬無據。
  (二)準此以言，系爭最高限額抵押權存續期間尚未屆滿，則系爭
    最高限額抵押權所約定擔保原債權應確定之期日即未屆至，
    而系爭房地之貸款亦未經被告同意提前完全清償，則原告自
    無權請求提前完全清償系爭房地之貸款時，並請求被告塗銷
    系爭最高限額抵押權之登記。
八、綜上所述，系爭最高限額抵押權之抵押契約存續期間既尚未
    屆滿，而朱粕醇、楊惟存分別對通商銀、國泰商銀或被告
    所積欠之前開信用卡、現金卡等債務亦非屬系爭最高限額抵
    押權所擔保之債權範圍，被告以朱粕醇、楊惟存分別對通
    商銀、國泰商銀或被告所積欠之前開信用卡、現金卡等債務
    尚未清償為由，別無其他得確定原債權之事由，遽聲請本院
    裁定拍賣系爭房地，已屬無據；且原告未經被告同意，亦無
    提前清償系爭房地貸款債務而請求被告塗銷系爭最高限額抵
    押權登記之權利。從而，原告主張︰被告應於原告給付331,
    975 元時，將系爭最高限額抵押權之登記予以塗銷，為無理
    由，不應准許。
九、因本件事證已臻明確，兩造其餘主張陳述及所提之證據，經
    本院斟酌後，咸認與判決結果不生影響，均毋庸再予論述，
    附此敘明。
據上論結，本件原告之訴為無理由，依民事訴訟法第78條，判決
如主文。
中    華    民    國   100    年    8     月    19    日
                  民事第五庭  法  官  劉定安
正本係照原本作成。
如不服本判決，應於送達後20日內，向本院提出上訴狀並表明上
訴理由，如於本判決送達前提起上訴者，應於判決送達後10日內
補提上訴理由書（須附繕本）。
如委任律師提起上訴者，應一併繳納上訴審裁判費。
中    華    民    國   100    年    8     月    19    日
                              書記官  林秀敏